【裁判字號】    91,上易,175
【裁判日期】    920128
【裁判案由】    第三人異議之訴
【裁判全文】
臺灣高等法院臺南分院民事判決  九十一年度上易字第一七五號  Ｊ
      上  訴  人  丙○○○○○○○○○○○○○治代表會
      法定代理人  戊  ○  ○
      被上訴人    玉山商業銀行股份有限公司
      法定代理人  丁  ○  ○
      訴訟代理人  乙  ○  ○
                  甲  ○  ○
右當事人間請求第三人異議之訴事件，上訴人對於中華民國九十一年六月十七日臺灣
臺南地方法院第一審判決（九十年度訴字第一八三五號）提起上訴，本院判決如左：
      主      文
上訴駁回。
第二審訴訟費用由上訴人負擔。
      事      實
甲、上訴人方面：
  一、聲明：求為判決：
（一）原判決關於確認訴外人傅林美紅對上訴人之新台幣（下同）一百三十八萬三千
      三百元租金債權存在之裁判廢棄。
（二）右開廢棄部分，被上訴人在第一審之訴駁回。
  二、陳述：除與原判決記載相同者，茲引用之外，補稱：
（一）訴外人傅林美紅、傅重堯、傅重舜、傅郁文及傅郁方等五人於民國（下同）八
      十八年三月間將坐落台南市○區○○段第三一七、三一八號等二筆土地（以下
      簡稱系爭土地）之應有部分出租予訴外人胡台棟之行為，絕無妨礙台灣台南地
      方法院八十七年度執全字第四四三號保全執行程序之假扣押執行效果，自不生
      強制執行法第一百三十六條準用同法第五十一條第二項「對債權人不生效力」
      之法律效力。
（二）強制執行法第一百三十六條雖明文「假扣押之執行，‧‧準用關於動產、不動
      產‧‧執行之規定」，然原審判決理由五之(三)所援引適用同法第五十條乃係規
      定「動產執行之效力」；而本件乃系爭「土地」於八十七年經台灣土地銀行向
      臺灣台南地方法院聲請假扣押，並依八十七年度執全字第四四三號保全程序執
      行在案；是以有關本件土地（不動產）之假扣押執行，依同法第一百三十六條
      之規定所應準用者，乃為不動產執行之規定，而非一體準用同法第五十一條有
      關動產執行之規定。原審認定得一體準用，實值商榷。
（三）又強制執行法第五十一條第二項係規定：「‧‧有礙執行效果之行為，對債權
      人不生效力」，反之，若無礙執行效果之行為，債權人自不得主張債務人於查
      封後就查封物所為之行為對其不生效力。今被上訴人主張及原審判決理由均以
      臺灣台南地方法院八十七年度執全字第四四三號保全執行程序已於八十七年三
      月三十一日為假扣押執行，並為假扣押登記完畢之事實，且有土地登記謄本為
      證；而以租賃權將使查封物價值減低係屬有礙執行效果之行為為由，認定執行
      債權人得主張出租行為對執行債權人不生效力。然此既屬「假扣押」執行程序
      之保全執行，其執行效果當然僅止於地政機有關土地登記簿上為假扣押查封登
      記，而生禁止系爭土地移轉或再為他項土地權利登記之效果，並不及於其他無
      須土地權利登記之行為（如占有、使用）；亦與拍賣程序之查封物價值無關。
      而本件原地主即訴外人傅林美紅等五人將系爭土地出租予胡台棟之出租行為，
      根本無礙於假扣押執行之查封登記，及禁止移轉或再為他項權利登記之效果；
      亦即土地之出租行為根本無須再為其他土地權利之登記，而該系爭土地受之假
      扣押執行遭查封登記之效力依然完全存在，並未因土地出租而受阻礙或減損之
      效力，或有降低其假扣押物之價值之情形。是以傅林美紅等五人出租土地予胡
      台棟之行為，顯然與強制執行法第五十一條第二項之有礙執行效果行為之要件
      不符。再者，被上訴人亦非拍賣程序或假扣押程序之執行債權人，反而係另案
      支付轉給命令之執行債權人，與本件假扣押無關；是以原審判決顯有認事用法
      之違誤。
（四）倘依原審之認定，則訴外人傅林美紅等五人於假扣押執行查封登記後出租予胡
      台棟之行為，因亦屬有礙執行效果之行為，是以該出租行為依法對被上訴人亦
      不生效力；亦即訴外人傅林美紅等五人就系爭土地於假扣押執行後出租予他人
      之行為，均應屬對被上訴人不生效力之行為，不應因承租者為胡台棟或上訴人
      而有不同。則被上訴人一再陳稱：傅林美紅等五人因出租土地予上訴人，對上
      訴人有租金收取權云云，豈不與之互相矛盾。
（五）依前，本件訴外人傅林美紅等五人出租系爭土地予胡台棟之行為，並未有礙台
      灣土地銀行及被上訴人假扣押執行查封登記之效果；其係有礙於被上訴人向臺
      灣台南地方法院聲請八十七年度執字第一○七七○號之土地租金債權之支付轉
      給命令之執行。然該台灣台南地方法院八十七年度執字第一○七七○號之租金
      支付轉給命令，上訴人係於八十九年十月三十一日方收受，而訴外人傅林美紅
      等五人早於八十八年三月二十日將系爭土地出租予胡台棟，租期訂定六年，並
      同時以胡台棟應付之總租金與訴外人傅林美紅等五人之已到期欠款債務相互抵
      銷。是以，訴外人傅林美紅等五人出租系爭土地予胡台棟及以租金抵銷積欠胡
      台棟債務之行為，其時間實早於臺灣台南地方法院核發前揭支付轉給命令查封
      租金之期間；故根本無從適用強制執行法第五十一條第二項之規定，而發生對
      被上訴人不生效力之法律效果。
（六）有關訴外人傅林美紅等五人將系爭土地出租予胡台棟六年，並以應向胡台棟收
      取之租金抵償渠等對胡台棟之欠款一事，除卷附土地租賃契約書影本外，業經
      訴外人傅林美紅及胡台棟分別到庭證述說明；而有關胡台棟再以系爭土地之之
      合法占有使用權人之身份將系爭土地出租予上訴人一事，亦有卷附之租賃契約
      書影本，及訴外人胡台棟以系爭土地之合法占有使用權人之身份將土地轉租予
      上訴人，而向上訴人收取土地租金之領款證明可資證明。雖被上訴人一再主張
      「胡台棟與被上訴人同屬傅林美紅等五人之普通債權人，應以強制執行參與分
      配之方式而獲得清償，豈可由傅林美紅等五人私下以出租土地予胡台棟並以租
      金抵償欠款」云云，惟任何私人財產在未依法應受強制執行前，當然仍得以權
      利人之身份而予以各別不同處理；倘今日非系爭土地出租權及租金收取權之問
      題，而係現金或其他有價之權利，訴外人傅林美紅等五人亦得於該等財產權未
      受強制執行前而個別處理、使用或清償個別債務，此乃係源於憲法及民法對人
      民財產權之保障。而訴外人傅林美紅等五人對系爭土地出租予胡台棟之權利，
      亦同屬應受憲法及民法保障之人民財產權或其衍生權利，是以訴外人傅林美紅
      等五人出租予胡台棟，並以應收取之租金抵償欠款一事，於法並無不許之理，
      被上訴人之主張尚乏法律依據。
（七）雖被上訴人於原審提出之上訴人於八十九年及九十年與各地主所簽之租約上，
      係由訴外人傅林美紅一人簽名，且原審乃因而認定傅林美紅仍對上訴人有租金
      收取權，並據以判決上訴人應給付租金予被上訴人；然訴外人傅林美紅亦已到
      庭證稱：當初係因地主代表陳拓雄及其委託律師所代撰之租約上早已繕打其姓
      名，且地主代表陳拓雄堅持以胡台棟並非土地所有權人，故不可以變更胡台棟
      為出租人為由，而強行不許訴外人傅林美紅代理胡台棟簽約時，將出租人變更
      為胡台棟之名等語。雖證人陳拓雄於  鈞院到庭證稱：傅林美紅係要求將出租
      人改為其小孩之名義，並未表示要改成胡台棟名義云云；然陳拓雄所言與事實
      並不相符，因本訴訟代理人於本件受上訴人委任之前，曾受訴外人胡台棟之委
      託前來台南欲向陳拓雄查明為何拒不交付上訴人已給付之租金予胡台棟一事，
      當時證人陳拓雄即明白告知本訴訟代理人：胡台棟又不是土地所有權人，合約
      上豈可變更出租人為胡台棟等語。是以，陳拓雄於開庭所言根本不實。而訴外
      人傅林美紅雖於大會期間受迫於陳拓雄，而以傅林美紅個人名義與上訴人簽訂
      八十九年及九十年度之土地租賃契約書；然嗣後訴外人傅林美紅均曾以胡台棟
      代理人之身份，立即要求上訴人另與胡台棟就系爭土地簽訂個別之土地租賃契
      約書，並向上訴人表示撤銷受迫而以自己名義簽名之錯誤意思表示。是以，上
      訴人與訴外人傅林美紅間並不存在任何租賃關係，傅林美紅自無向上訴人收取
      租金之權利；亦即傅林美紅與上訴人間根本不存在任何租賃契約，其對上訴人
      根本無租金收取權可言。
（八）因上訴人早於八十八年四月份即與訴外人傅林美紅等五人訂有損害賠償金協議
      書，並約定訴外人傅林美紅等五人自八十八年四月一日起迄九十四年三月三十
      一日止之租金收取權，讓與胡台棟收取；當時傅林美紅等五人曾出示渠等與胡
      台棟間之租賃契約書為憑，且上訴人於八十九年及九十年間，均另與胡台棟訂
      有土地租賃契約書；是以上訴人將租金交付胡台棟之行為，並無任何不當。再
      者倘  鈞院認訴外人傅林美紅以個人名義與上訴人所訂之土地租賃契約書仍具
      法律效力，惟系爭土地除小北段第三一七之十三及三一七之三七地號等二筆土
      地之所有權人為傅林美紅外，另同地段之第三一七之十二及三六號等二筆土地
      之原所有權人則為訴外人傅顯耀，並非傅林美紅；而訴外人傅顯耀早已於八十
      七年四月四日過世，是傅顯耀之繼承人即訴外人傅林美紅等五人自八十七年四
      月四日起即因繼承而依法成為系爭第三一七之十二及三六地號二筆土地之公同
      共有人，亦即該二筆土地並非傅林美紅一人所有；則傅林美紅個人就系爭原屬
      傅顯耀所有土地之三一七之十二及三六號土地，並不得以其個人為出租名義人
      ；其以個人名義所訂契約之效力亦應僅及於其個人所有之第三一七之十三及三
      一七之三七號二筆土地，而不及於第三一七之十二及三一七之三六二筆土地。
（九）退萬步言，倘仍認訴外人傅林美紅或傅林美紅、傅重堯等五人，對上訴人仍有
      租金債權存在，惟依照訴外人傅林美紅等五人於八十八年與上訴人所訂之損害
      賠償金協議書，及上訴人與胡台棟間所訂之八十九年及九十年租賃契約書，則
      訴外人傅林美紅對上訴人之租金收取實屬不當得利，上訴人自得依不當得利返
      還請求權而主張與渠等之租金收取債權互為抵銷；從而上訴人即對訴外人傅林
      美紅或傅林美紅等五人不再負擔任何債務，亦無給付租金之義務。
  三、證據：除援用於原審所提之證據外，補提土地租賃契約書二份及損害賠償金協
      議書一件（以上均為影本）為證，並聲請訊問證人胡台棟。
乙、被上訴人方面：
  一、聲明：求為判決：如主文第一項所示。
  二、陳述：除與原判決記載相同者，茲引用之外，補稱：
（一）假扣押之執行，依強制執行法第一百三十六條規定，準用關於動產、不動產之
      執行；而不動產之執行查封，依同法第一百十三條、第五十一條第二項規定，
      實施查封後，債務人對查封物為移轉、設定負擔，或其他有礙執行效果之行為
      ，對於債權人不生效力。再所謂「其他有礙執行效果之行為」者，係指處分以
      外其他足以影響查封效力之行為皆屬之。故訴外人傅林美紅等五人與胡台棟私
      下簽訂契約並用以抵債，已足以使被上訴人依執行命令仍無法扣押該租金，因
      此被上訴人自得提起異議之訴予以排除之。
（二）本件系爭土地早於八十七年三月十日經訴外人台灣土地銀行聲請假扣押，並經
      被上訴人併案聲請假扣押在案；而被上訴人先於八十八年一月二十二日聲請強
      制執行扣押租金，嗣上訴人收受台灣台南地方法院八十七年執廉字一○七七○
      號執行命令後，既未聲明異議，亦未依執行命令內容扣押租金；後被上訴人探
      詢得知上訴人係小北夜市攤販代表，於每年年初與地主議定該年度租金後，即
      一次開立十二月份支票共十二張轉交地主代表人陳拓雄，並於各該月支票兌付
      後，按出租土地面積比例分配與各地主。故被上訴人即於八十九年十月二十五
      日再次向法院聲請強制執行扣押租金，希望能於九十年度開始前，先行知會上
      訴人以代扣租金事宜；惟上訴人對法院所發執行命令仍置之不理，並以場地租
      金均已全部付清，且出租地主共三十四人，訴外人傅林美紅等人無權收取全部
      租金等理由而提出異議；嗣經被上訴人以電話告知上訴人此執行命令係為收取
      九十年度之租金，且僅收取訴外人傅顯耀及傅林美紅所有出租土地之租金，詎
      上訴人仍不予理會，再次違反執行命令，而將九十年度所收永以抵付租金之支
      票交付地主代表陳拓雄。至陳拓雄因已收取前開執行命令，未敢將租金交付訴
      外人傅林美紅，遂將九十年一至七月之租金退還予上訴人；而上訴人本應將此
      租金依支付轉給命令轉交法院，卻私下交付予訴外人胡台棟（至八至十二月亦
      已交付），足見訴外人傅林美紅等五人出租土地予胡台棟及雙方約定以租金抵
      銷積欠胡台棟債務之行為，係係在假扣押執行查封之後，其行為自屬足以影響
      查封效力之行為。
（三）又上訴人與訴外人傅林美紅等五人所訂之損害賠償金協議書，主要是傅家為規
      避租金所得須課稅之規定，乃以其他名義代替，與土地租賃契約書內容實無不
      同。被上訴人與訴外人胡台棟同為訴外人傅林美紅等人之債權人，胡台棟對於
      租金收入並無優先受償權，其若欲實現債權，應聲請強制執行或參與分配方是
      。故其與訴外人傅林美紅等人之抵債行為，被上訴人自得主張無效。
（四）本件訴外人傅林美紅與傅顯耀既仍為系爭土地所有權人之一，則上訴人與各地
      主代表簽訂之九十年土地租賃契約書，雖將傅顯耀名下之小北段第三一七之十
      二及三六地號等二筆土地列為傅林美紅名義，主因為訴外人傅顯耀雖已於八十
      七年四月四日過世，然至今仍未辦妥繼承登記之故（繼承人為傅林美紅、傅重
      堯、傅重舜、傅郁文、傅郁方）。且訴外人傅林美紅為其他繼承人之母，其係
      對外代表子女處理事務，此觀之傅林美紅於原審到庭證陳：「九十年一月的時
      候，我是以地主的身份跟被告訂立租賃契約，因當時遺產稅還沒有核定下來（
      到現在也是還沒有下來），我們有辦限定繼承，那時律師建議我說用我的名義
      訂立契約就可以了。我的子女也同意用這種方式」等語，故傅重堯、傅重舜、
      傅郁文及傅郁方等繼承人雖非系爭租賃契約之當事人，惟訴外人傅林美紅係以
      本人及其他繼承人代理人身份簽訂該契約；故本件租金債權當然包括傅顯耀名
      義之小北段第三一七之十二及三六地號土地部分。
（五）衡情，地主代表陳拓雄僅係各地主推派處理土地租金事宜者，實際租金分配後
      ，各地主如何處置與其並無利害關係；故其本於法律規定要求簽訂契約以所有
      人名義為之，乃合情合理，更無強迫訴外人傅林美紅之必要。故上訴人稱傅林
      美紅受到地主代表陳拓雄及其律師之強勢所迫，實係扭曲事實，無中生有。
（六）綜上，訴外人傅林美紅等五人對上訴人既仍有租金債權存在，上訴人未將九十
      年所應交付之租金依前揭法院核發支付轉給命令交還法院，反轉交對本筆租金
      債權無任何優先權之訴外人胡台棟，即視法院執行命令於不顧；被上訴人自得
      提起異議。至上訴人依其與訴外人傅林美紅於八十八年所訂之損害賠償協議書
      及其與胡台棟所訂九十年租賃契約，皆屬債權行為，並無優先權，其於假扣押
      執行後所為契約，對被上訴人自不生效力。至上訴人對訴外人傅林美紅亦無不
      當得利返還請求權之可言。
三、證據：援用於原審所提之證據。
      理      由
一、按關於確認之訴，依原民事訴訟法第二百四十七條（即八十九年二月九日修正前
    ）之規定，除確認證書真偽之訴外，以確認法律關係成立或不成立始得提起；因
    究於適用範圍過於狹窄，故嗣後修正規定為：確認法律關係之訴，非原告有即受
    確認判決之法律上利益者，不得提起之；確認證書真偽或為法律關係基礎事實存
    否之訴，亦同；亦即將原條文「成立或不成立」之字樣刪除，使就法律關係（包
    括法律關係成立或不成立，及法律關係存在或不存在）有即受確認判決之法律上
    利益者，均得提起確認之訴，以應實際需要。且按民事訴訟法第二百四十七條所
    謂即受確認判決之法律上利益，係指因法律關係之存否不明確，致原告在私法上
    之地位有受侵害之危險，而此項危險得以對於被告之確認判決予以除去之者而言
    （最高法院四十二年度台上字第一○三一號判例參照）。經查本件兩造就訴外人
    傅林美紅、傅重堯、傅重舜、傅郁文及傅郁方（以下簡稱訴外人傅林美紅等五人
    ）對於上訴人自九十年一月至十二月之租金債權即一百三十八萬三千三百元，現
    是否存在，既有爭執，且此法律關係之不明確，對於被上訴人之權利亦有不安之
    危險，而此不安之狀況有以確認上開債權存在之確認判決除去之必要；則揆諸前
    揭說明，被上訴人提起本件確認之訴，應予准許。
二、本件被上訴人起訴主張其前以台灣台南地方法院八十七年度促字第七四一六、七
    四一七、七四一八、七四一九、七四二○、七四二一及六五四三號支付命令及其
    確定證明書為執行名義，向原法院聲請強制執行（八十七年度執字第一○七七○
    號），並經原法院民事執行處核發扣押執行命令「禁止債務人（即訴外人傅林美
    紅等五人）對第三人（即上訴人）之每月租金債權為收取或其他處分，第三人亦
    不得對債務人清償」，嗣並核發支付轉給執行命令在案。詎上訴人於收受上開扣
    押執行命令、支付轉給執行命令後，竟違反執行命令之效力，未將其自九十年一
    月至十二月之租金合計一百三十八萬三千三百元轉交原法院分配，卻私下交付訴
    外人胡台棟，無視執行命令之存在；是故上訴人之清償，被上訴人自得依強制執
    行法第五十一條第二項規定主張對被上訴人不生效力。爰依強制執行法第一百二
    十條第二項規定提起本件訴訟，並求為判命確認訴外人傅林美紅對上訴人有一百
    三十八萬三千三百元之租金債權存在之判決等語（原審判決確認訴外人傅林美紅
    對上訴人之一百三十八萬三千三百元租金債權存在，而駁回被上訴人其餘之請求
    ；茲上訴人就其敗訴部分提起上訴，至被上訴人就敗訴﹝即確認訴外人傅重堯、
    傅重舜、傅郁文及傅郁方對上訴人之一百三十八萬三千三百元租金債權存在﹞部
    分，則未據其聲明不服提起上訴）。
三、上訴人則以：原法院核發予上訴人之八十七年南院鵬執廉字第一○七七○號執行
    命令，雖禁止上訴人不得對債務人傅林美紅等五人及訴外人薛毓萍為清償，惟上
    訴人已分別於八十九年十一月三日及九十年九月四日就執行命令提出聲明異議，
    並表示上訴人所租用之場地，其出租人已非債務人傅林美紅等六人，上訴人與傅
    林美紅等六人間，已無任何債權債務存在。另上訴人所租用之場地租金，在租賃
    期間內已全部付清，並無任何尚應支付予傅林美紅等六人之租金債務，且出租人
    地主共有三十四位，債務人僅六人，無權收取全部之租金；至出租人之代表人收
    取租金後，其內部如何分配，概與上訴人無關。是以地主傅林美紅等人確實於八
    十八年三月間即將系爭土地出租予訴外人胡台棟，胡台棟再分別於八十九年一月
    間、九十年一月間轉租予上訴人，傅林美紅等人與上訴人間並無租約之關係，對
    於上訴人自無租金債權；是以被上訴人提起本件第三人異議之訴，自無理由。原
    至審雖認訴外人傅林美紅等五人於八十八年三月份將系爭土地出租予訴外人胡台
    棟之行為，有礙原法院八十七年度執全字第四四三號保全執行程序之假扣押執行
    效果，對於債權人即被上訴人自不生效力；惟本件土地係屬不動產，其假扣押執
    行程序，依強制執行法第一百三十六條之規定所應準用者，乃為不動產執行之規
    定，而非一體準用同法第五十一條有關動產執行之規定；況本件原地主傅林美紅
    等五人將土地出租予胡台棟之出租行為，根本無礙於假扣押執行之查封登記及禁
    止移轉或再為他項權利登記之效果；是以訴外人傅林美紅等五人出租土地予胡台
    棟之行為，顯然與同法第五十一條第二項之有礙執行效果行為之要件不符。再者
    ，被上訴人亦非拍賣程序或假扣押程序之執行債權人，反係另件支付轉給命令之
    執行債權人，與本件假扣押無關；又若認訴外人傅林美紅等五人將土地出租予胡
    台棟之行為，係有礙執行效果之行為；則傅林美紅等五人於假扣押執行查封登記
    後，將土地出租予上訴人之行為，亦屬有礙執行效果之行為，致該出租行為依法
    對被上訴人亦不生效力，可見原審判決顯有認事用法之違誤。至於系爭土地，除
    小北段第三一七之十三及三一七之三七地號等二筆土地之所有權人為訴外人傅林
    美紅外，另同地段之第三一七之十二及三六地號等二筆土地之原所有權人為訴外
    人傅顯耀，而傅顯耀早已於八十七年四月四日過世，是傅顯耀之繼承人即訴外人
    傅林美紅等五人自八十七年四月四日起，即因繼承而依法成為系爭第三一七之十
    二及三六地號二筆土地之公同共有人，則傅林美紅個人就系爭原屬傅顯耀所有之
    土地並不得以其個人為出租名義人；訴外人傅林美紅以個人名義所訂契約之效力
    亦應僅及於其個人所有之第三一七之十三及三一七之三七地號等二筆土地，而不
    及於第三一七之十二及三一七之三六號等二筆土地。退萬步言，倘仍認訴外人傅
    林美紅或傅林美紅等五人，對上訴人仍有租金債權存在，然依照訴外人傅林美紅
    等五人於八十八年與上訴人所訂之損害賠償金協議書及上訴人與胡台棟間所訂之
    八十九年及九十年租賃契約書，訴外人傅林美紅對上訴人之租金收取實屬不當得
    利，上訴人自得依不當得利返還請求權，並主張與渠等之租金收取債權互為抵銷
    等語，資為抗辯。
四、按當事人互相表示意思一致者，無論其為明示或默示，契約即為成立；又解釋意
    思表示，應探求當事人之真意，不得拘泥於所用之辭句；另代理權係以法律行為
    授與者，其授與應向代理人或向代理人對之為代理行為之第三人，以意思表示為
    之；民法第一百五十三條第一項、第一百九十九條第一項及第一百六十七條分別
    定有明文。次按公同共有物之處分，固應得公同共有人全體之同意，而公同共有
    人中之一人，已經其他公同共有人授與處分公同共有物之代理權者，則由其一人
    以公同共有人全體之名義所為處分，不能謂為無效。此項代理權授與之意思表示
    不以明示為限，如依表意人之舉動或其他情事，足以間接推知其有授權之意思者
    ，即發生代理權授與之效力（最高法院三十二年度上字第五一八八號判例參照）
    。末按當事人主張有利於己之事實者，就其事實有舉證之責任；民事訴訟法第二
    百七十七條定有明文。而契約成立後，債務人有依契約內容而為履行之義務；又
    主張常態事實者，就其事實無庸舉證，主張變態事者，應就變態事實負舉證義務
    ，此為舉證責任分擔原則。再者，原告（即本件之被上訴人）對於自己主張之事
    實（即起訴事實）已盡證明之責後，被告（即本件之上訴人）對其主張於抗辯之
    事實，並無確實證明方法或僅以空言爭執者，當然認定其抗辯事實之非真正，而
    應為被告不利益之裁判；另主張法律關係存在之當事人，僅須就該法律關係發生
    所須具備之特別要件，負舉證之責任，至於他造主張有利於己之事實，應由他造
    舉證證明。換言之，原告（即被上訴人）就其所主張發生原因之事實，固有舉證
    之責任，若被告（即上訴人）自認此項事實而主張該債權已因清償、抵銷或其他
    原因而消滅，則此清償、抵銷或其他原因之事實，應由被告（即上訴人）負舉證
    之責任（最高法院十八年度上字第一六七九、二八五五號及同院二十八年度上字
    第一九二○判例參照）。
五、查被上訴人主張坐落台南市○區○○段第三一七及同段第三一八地號等二筆土地
    ，原所有權人為訴外人傅顯耀及傅林美紅，其中訴外人傅顯耀之應有部分均為十
    分之一，訴外人傅林美紅之應有部分則均為二十分之一；嗣於八十六年一月二十
    九日前揭二筆土地乃因合併分割之原因，由訴外人傅顯耀取得分割出之坐落台南
    市○區○○段第三一七之十二及同段第三一七之三六地號等二筆土地，訴外人傅
    林美紅則取得分割出之坐落段第三一七之十三及同段第三一七之三七地號等二筆
    土地；嗣訴外人傅顯耀於八十七年四月四日過世，至其繼承人依法則為訴外人傅
    林美紅等五人；另被上訴人前曾以原法院八十七年度促字第七四一六、七四一七
    、七四一八、七四一九、七四二○、七四二一及六五四三號支付命令及其確定證
    明書為執行名義，向原法院聲請強制執行（即八十七年度執字第一○七七○號）
    ，並經原法院民事執行處於八十九年十月二十七日對上訴人核發扣押執行命令，
    謂：「禁止債務人傅林美紅、傅重堯、傅重舜、傅郁文、傅郁方、薛毓萍對第三
    人（即上訴人）之每月租金債權在新台幣壹億壹仟肆佰零陸萬元及本件執行費用
    陸拾柒萬貳仟伍佰陸拾元範圍內為收取或其他處分，第三人亦不得對債務人清償
    」等語，且該執行命令已經上訴人於八十九年十月三十一日收受；嗣原法院民事
    執行處於九十年八月二十三日再對上訴人核發支付轉給執行命令，內容為：「債
    務人（傅林美紅、傅重堯、傅重舜、傅郁文、傅郁方、薛毓萍）對第三人（即上
    訴人）之債權，在新台幣壹億壹仟肆佰零陸萬元範圍內，禁止債務人收取，第三
    人亦不得向債務人清償，應依本命令向本院支付轉給債權人（即被上訴人）」等
    語，而該執行命令亦經上訴人於九十年八月三十一日收受送達之事實，已據被上
    訴人於原審及本院審理時陳述在卷，並有其提出之臺灣台南地方法院八十九年十
    月二十七日南院鵬執廉字第一○七七○號執行命令、同院九十年八月二十三日南
    院鵬執廉字第一○七七○號執行命令各一份及系爭土地登記謄本共四份、戶籍謄
    本、繼承系統表各一份（以上均為影本）在卷可參（原審卷第七、二十、二十至
    三十一、一四九至一五三頁），且為上訴人所不爭執，自屬真實。
六、被上訴人另主張上訴人於收受上開原法院民事執行處所核發之扣押執行命令及支
    付轉給執行命令後，竟違反該二執行命令之效力，未將其自九十年一月至十二月
    之租金合計一百三十八萬三千三百元轉交原法院依強制執行程序予以分配，卻私
    下擅自將地主代表即訴外人陳拓雄退還予上訴人之租金（即九十年一至七月份）
    連同九十年八至十二月之租金交付予訴外人胡台棟之事實，亦據被上訴人於原審
    及本院審理時陳述在卷，並有其提出之台南地方法院郵局第二六九號存證信函一
    份、支票共三紙、訴外人胡台棟出具之收據一紙及現金支出傳票一張（以上均為
    影本）在卷可參（原審卷第十七至十九、一七四至一七六頁）；再參諸訴外人胡
    台棟對於確有收受上訴人所交付之系爭出租土地自九十年一月至十二月租金之事
    實亦不爭執以觀，自亦屬真實。至上訴人雖為前揭情詞之抗辯，惟此則為被上訴
    人所堅決否認；從而，本件應予審究者厥為：(1)訴外人傅林美紅就系爭土地與上
    訴人間是否成立租賃契約關係。(2)訴外人傅林美紅將系爭土地出租與胡台棟之租
    賃契約是否成立。(3)訴外人傅林美紅與胡台棟之租賃契約若認定成立時，則對於
    被上訴人是否發生效力。經查：
（一）本件訴外人傅林美紅確有分別於八十九年一月一日及九十年一月一日，與上訴
      人就系爭土地簽訂土地租賃契約，已據被上訴人於原審及本院審理時陳述在卷
      ，並有系爭土地租賃契約書影本二份在卷可憑（原審卷第十一至十六頁、四十
      七至五十二頁）；且為兩造所不爭執。而證人即訴外人傅林美紅於於原審已證
      稱：「九十年一月的時候我是以地主的身分，跟被告（即上訴人）訂立租賃契
      約，因當時遺產稅還沒有核定下來（到現在也是還沒有下來），我們有辦限定
      繼承，那時律師建議我說用我的名義訂立契約就可以了。我的子女也同意用這
      種方式」等語無訛在卷（原審卷第一九七頁），另參諸上訴人於原審所提之答
      辯狀(二)亦自承：「被告（即上訴人）於八十九年一月間與地主簽立契約，依約
      一次開具十二月份之支票交與地主代表人陳拓雄給付租金，陳拓雄將胡台棟每
      月可收取之租金，以土地所有人傅林美紅、傅顯耀為支票之受款人，簽發支票
      交與傅林美紅等人，傅林美紅等人再將支票背書交付胡台棟，胡台棟再委託彰
      化商業銀行代收並交票據交換所兌現後，存入其在彰化銀行之帳戶中」等情在
      卷以觀（見原審卷第一二一頁）；則衡諸常理，若訴外人傅林美紅與上訴人於
      九十年一月一日所簽訂之系爭土地租賃契約係屬無效者，上訴人豈會先將該年
      度之租金託由地主代表陳拓雄交與訴外人傅林美紅，再由訴外人傅林美紅在支
      票背書後轉交付予訴外人胡台棟之迂迴方式，交付系爭租金之理；顯見訴外人
      傅林美紅與上訴人於九十年一月一日所簽訂之系爭土地租賃契約，確經上訴人
      與訴外人傅林美紅達成意思之一致，亦即系爭土地租賃契約確已有效存在，應
      無疑義。至上訴人雖辯稱：當初係因地主代表陳拓雄及其委託律師所代撰之租
      約上早已繕打傅林美紅之姓名，且地主代表陳拓雄堅持胡台棟並非土地所有權
      人，故不可以變更胡台棟為出租人為由，而強行不許傅林美紅代理胡台棟簽約
      時將出租人變更為胡台棟之名云云；惟查證人即地主代表陳拓雄於本院準備程
      序時已證稱：傅林美紅僅係要求將出租人改為其小孩之名義，並未表示要改成
      胡台棟名義等語在卷（本院卷第六十七頁）；且衡諸常情，證人陳拓雄既僅為
      地主代表，其與兩造間自無何利害關係，亦即無甘冒偽證重典之風險而為虛偽
      陳述之理，其之證詞自堪採信；此外，上訴人又無法提出其他確切之證據足資
      證明，或供本院調查以實其說，其前揭辯稱尚不足採。
（二）上訴人雖辯稱：系爭土地除坐落台南市○○段第三一七之十三及三一七之三七
      地號等二筆土地之所有權人為傅林美紅外，另同地段之第三一七之十二及三六
      號等二筆土地則為原所有權人傅顯耀之繼承人即傅林美紅等五人所公同共有，
      則傅林美紅個人就系爭原屬傅顯耀所有之土地並不得以其個人為出租名義人，
      其以個人名義所訂契約效力應僅及於其個人所有之前揭二筆土地，而不及因繼
      承取得之前揭二筆土地」云云；惟按租賃契約之法律關係非如消費借貸契約之
      性質，後者係移轉物之所有權予相對人之契約，至前者則不過使承租人就其標
      的物而為使用、收益。故出租人對其物有所有權或其他權利與否，全非租賃之
      成立要件（最高法院五十年度台上字第二八四號判例參照）；因之，訴外人傅
      林美紅就系爭土地是否屬其一人單獨所有，並不影響系爭租賃契約之效力；況
      訴外人傅重堯、傅重舜、傅郁文及傅郁方等四人亦出具同意書表示：就其等公
      同共有之系爭坐落台南市○區○○段第三一七、三一八之應有部分一切事項，
      業已同意統一由傅林美紅處理等情，已據證人陳拓雄提出與原本相符之同意書
      影本一件附卷可參（本院卷第七十六頁）；且為上訴人所不爭執，顯見訴外人
      傅林美紅就前揭因繼承取得系爭土地之其他應有部分確有處分權，亦屬無疑。
      而此則益徵訴外人傅林美紅就系爭土地確已與上訴人間成立租賃關係並已生效
      ，自堪認定。
（三）至訴外人傅林美紅等五人確有於八十八年三月二十日將系爭坐落台南市○○段
      第三一七之十二、三一七之三六、三一七之十三及三一七之三七地號等四筆土
      地出租予訴外人胡台棟，並約定租賃期間自八十八年四月一日起至九十四年三
      月三十一日止；而訴外人胡台棟嗣再將系爭土地轉租予上訴人，並以該租金收
      益抵償被繼承人傅顯耀先前積欠訴外人胡台棟之一千零四十四萬二千五百元債
      務之事實，固據上訴人於原審及本院審理時陳述在卷，並有其所提出之土地租
      賃契約書一份及胡台棟於彰化商業銀行所設之第0000000000000
      0號存摺節本共十一張（以上均為影本）為證（原審卷第五十三、一二六至一
      三六頁）；且證人傅林美紅於原審亦證述：「我跟我先生是四筆土地的地主，
      ‧‧我先生有向胡台棟借錢，後來我先生過逝之後，胡台棟來跟我要錢，胡台
      棟有向法院對我先生聲請發支付命令，我是看到胡台棟有債權的證明，所以我
      才把土地租金讓給胡台棟去收取」等語在卷（原審卷第一五八頁）；復有原法
      院八十七年度促字第二四二五七號給付票款卷可參，而屬真實。另經本院核閱
      訴外人傅林美紅等五人於八十八年三月二十日與訴外人胡台棟簽訂之土地租賃
      契約書，其上就租賃標的雖均記載係坐落台南市○區○○段第三一七、三一八
      地號土地應有部分百分之十五（傅顯耀、傅林美紅各原有應有部分十分之一、
      二十分之一），惟按上開共有土地已於八十六年三月二十一日經為共有物合併
      分割登記，已由訴外人傅顯耀取得同段第三一七之十二、三一七之三六地號等
      二筆土地，由訴外人傅林美紅取得同段第三一七之十三、三一七之三七地號等
      二筆土地，已如前述；衡情顯然訴外人傅林美紅等五人與胡台棟，或訴外人胡
      台棟與上訴人均沿襲土地之舊地號而簽訂系爭土地租賃契約所致；惟該土地之
      同一性既可確定，且依前揭證據可證訴外人傅林美紅等人與胡台棟間確有交付
      租金以抵償債務之事實，足徵其間簽訂之土地租賃契約自非虛假。是以被上訴
      人主張訴外人傅林美紅等五人與胡台棟於八十八年三月二十日簽訂之系爭土地
      租賃契約書，係事後補簽以避免被上訴人追償云云，尚非可採（惟並不影響本
      件之認定，另詳後述）。
（四）另本件被繼承人傅顯耀所有之前揭坐落台南市○○段第三一七之一二、三一七
      之三六地號等二筆土地，及訴外人傅林美紅所有之同段第三一七之一三、三一
      七之三七地號等二筆土地，已經債權人即台灣土地銀行向原法院民事執行處聲
      請假扣押，且經被上訴人於八十七年三月十七日就上開土地併案聲請假扣押，
      嗣於八十七年三月十一日經原法院民事執行處執行假扣押程序，並為假扣押登
      記完畢之事實，已據被上訴人於原審及本院審理時陳述在卷，並有其所提出之
      前揭土地登記謄本在卷可憑（原審卷第一七三、一七五頁），且經原審法院依
      職權調取該院八十七年度執全字第四四三號保全程序執行卷核閱無訛，自屬真
      實。而按假扣押之執行，除本章有規定外，準用關於動產、不動產、船舶及航
      空器執行之規定，強制執行法第一百三十六條定有明文。本件系爭土地為不動
      產，則揆諸前揭說明，自應準用關於不動產之規定。又不動產實施查封後，就
      查封物所為之移轉、設定負擔或其他有礙執行效果之行為，對於債權人不生效
      力，強制執行法第一百十三條及第五十一條第二項分別定有明文。故有關不動
      產物權之移轉，在法院實施查封前，雖已聲請登記，但尚未完成，至查封後始
      登記完成者，尚不得據以對抗債權人，債權人即非不得訴請法院塗銷其登記（
      最高法院六十八年度台上字第三○七九號判例參照）；因之本件應適用強制執
      行法第五十一條關於查封之規定，應無疑義。次按實施查封後，債務人就查封
      物所為移轉、設定負擔或其他有礙執行效果之行為，對於債權人不生效力，強
      制執行法第五十一條第二項已定有明文；而所謂「其他有礙執行效果之行為」
      ，係指處分行為以外，其他足以影響查封效力之行為，例如將查封物出租、出
      借等是，所謂債權人，應兼指聲請執行之債權人及拍定人而言（最高法院七十
      一年度台上字第三六三六號判決參照）；而依前所述，本件債務人即訴外人傅
      林美紅於其系爭應有部分之土地為債權人向原法院聲請假扣押後，非但將之出
      租與訴外人胡台棟，致使系爭土地之拍賣價格可能因之減少，甚至更與訴外人
      胡台棟約定以系爭土地所得收取之租金與積欠胡台棟間之債務供作抵銷，衡情
      當足以使債務人傅林美紅之積極財產發生減少之效果，自屬其他有礙執行效果
      之行為，應堪認定。另上開判決亦認「所謂債權人，應兼指聲請執行之債權人
      及拍定人而言」，且按債務人在查封後就查封物所為之處分，對於債權人不生
      效力，所謂債權人非僅指聲請執行查封之債權人而言，即參與分配之債權人，
      亦包括在內（最高法院五十一年度台上字第一五六號判例參照）；易言之，強
      制執行法第五十一條所稱之債權人，應不以聲請執行在先之債權人為限，即聲
      請假扣押在先之債權人所為之查封，其效力應及於後聲請假扣押之債權人。故
      本件訴外人傅林美紅等五人所有之系爭土地，既已經債權人即訴外人台灣土地
      銀行先向原法院聲請假扣押，且經被上訴人於八十七年三月十七日就系爭土地
      併案聲請假扣押，則揆諸前揭說明，訴外人台灣土地銀行向原法院所為之查封
      效力應及於被上訴人；因之被上訴人主張訴外人傅林美紅與胡台棟所訂之租賃
      契約，對其不生效力等語，自於法有據。
（五）再者上訴人又辯稱：若認傅林美紅等五人將土地出租予胡台棟之行為，係有礙
      執行效果之行為，則傅林美紅等五人於假扣押執行查封登記後，將土地出租予
      上訴人之行為，亦屬有礙執行效果之行為，是以該出租行為依法對被上訴人亦
      不生效力」云云；然此姑不論訴外人傅林美紅等五人將系爭土地出租予上訴人
      ，本尚可固定收取租金；若再將該租金作為清償訴外人傅林美紅所積欠其他債
      權人債務之用，而可發揮系爭土地之效益；而與訴外人傅林美紅等五人將土地
      出租予訴外人胡台棟之行為，係以系爭土地之租金與訴外人傅林美紅及胡台棟
      雙方間之債務供作抵銷，而足以系爭土地之效益、價值，而僅由訴外人胡台棟
      一人獨享，致無法保障其他債權人之債權，其情形已有不同，致不足採；且按
      實施查封後，債務人就查封物所為移轉，設定負擔或其他有礙執行效果之行為
      ，僅債權人得主張對其不生效力，並非絕對無效（即程序相對無效，另參見最
      高法院七十二年度台上字第二六四二號判例意旨），復如前述；則本件被上訴
      人既僅主張訴外人傅林美紅與胡台棟間，就系爭土地所訂之租賃契約對其不生
      效力，而未對訴外人傅林美紅與上訴人間就系爭土地所訂之租賃契約之效力有
      何爭執；況上訴人復非屬系爭強制執行程序之債權人。因之上訴人辯稱：其與
      傅林美紅所訂之租賃契約亦屬無效云云，尚有誤會，亦不足採。
（六）末者，上訴人雖又辯稱：倘仍認傅林美紅或傅林美紅、傅重堯等五人，對上訴
      人仍有租金債權存在，然依照傅林美紅等五人於八十八年與上訴人所訂之損害
      賠償金協議書，及上訴人與胡台棟間所訂之八十九年及九十年租賃契約書，傅
      林美紅對上訴人之租金收取實屬不當得利，上訴人自得依不當得利返還請求權
      而主張與渠等之租金收取債權互為抵銷，從而上訴人亦無給付租金之義務云云
      ；惟查訴外人傅林美紅對上訴人之租金收取權，乃係基於本院前揭所認定之有
      效成立之租賃契約而產生，亦即其取得租金收取權係屬有法律上之原因；又上
      訴人或認其既已將租金交與訴外人胡台棟，而使訴外人傅林美紅對於胡台棟之
      債務發生抵銷之結果，故傅林美紅自屬受有消極財產減少之利益，而屬不當得
      利之情形；然訴外人傅林美紅與胡台棟間之租賃法律關係，及訴外人胡台棟與
      上訴人所訂之租賃契約（惟本院就此是否真正不予實質認定），縱認均屬有效
      成立，復為上訴人所不爭執；同時訴外人傅林美紅與胡台棟之租賃關係，雖經
      本院認定對於被上訴人不生效力於前；然此究其法律性質僅係屬程序之相對無
      效，亦即並非契約絕對無效之情形。故訴外人傅林美紅雖復受有消極財產減少
      之利益，然此亦係基於有效成立之租賃契約而來；是以上訴人對於訴外人傅林
      美紅亦無何不當得利返還請求權之可言。因此，上訴人此部分之辯解，仍不足
      採。否則，衡諸常常理，若訴外人胡台棟確就系爭土地具有使用之權限，則其
      自可以使用權人之地位與上訴人訂定土地租賃契約，並由上訴人將其應取得之
      租金直接交付即可；何需由訴外人傅林美紅出名與上訴人簽定土地租賃契約，
      再由上訴人將租金託由地主代表陳拓雄轉交訴外人傅林美紅，復由其於支票背
      書再轉交訴外人胡台棟，而多此一舉之理？
七、綜上所述，本件被上訴人主張其前以台灣台南地方法院八十七年度促字第七四一
    六、七四一七、七四一八、七四一九、七四二○、七四二一及六五四三號支付命
    令及其確定證明書為執行名義，向原法院聲請強制執行，並經原法院民事執行處
    核發扣押執行命令「禁止債務人（即訴外人傅林美紅等五人）對第三人（即上訴
    人）之每月租金債權為收取或其他處分，第三人亦不得對債務人清償」，嗣並核
    發支付轉給執行命令在案。詎上訴人於收受上開扣押執行命令、支付轉給執行命
    令後，竟違反執行命令之效力，未將其自九十年一月至十二月之租金合計一百三
    十八萬三千三百元轉交原法院分配，卻私下交付訴外人胡台棟，無視執行命令之
    存在；是故上訴人之清償，被上訴人自得依強制執行法第五十一條第二項規定主
    張對被上訴人不生效力。爰依強制執行法第一百二十條第二項規定提起本件訴訟
    ，請求判決確認訴外人傅林美紅對上訴人有一百三十八萬三千三百元之租金債權
    存在；為有理由，應予准許。原審判決確認訴外人傅林美紅對上訴人之一百三十
    八萬三千三百元租金債權存在，於法並無不合。上訴人就此部分上訴意旨指摘原
    判決不當，求予廢棄改判駁回被上訴人在第一審之訴，為無理由，應予駁回。
八、又本件待證事實已臻明確，兩造其餘攻擊防禦方法及舉證，對判決結果已不生影
    響，爰不逐一論述，併此敘明。
九、據上論結，本件上訴為無理由，依民事訴訟法第四百四十九條第一項及第七十八
    條，判決如主文。
中      華      民      國      九十二    年     一     月    二十八    日
                                      臺灣高等法院臺南分院民事第一庭
~B1審判長法官  王    惠    一
~B2      法官  蘇    清    恭
~B3      法官  張    世    展
右為正本係照原本作成。
不得上訴。
中      華      民      國      九十二    年     一     月    二十九    日
~B法院書記官  廖    英    琇


司法院資訊處製作；財團法人民間司法改革基金會備份。
